最高法院刑事判決　　　　　　　　　　　　　　　九十三年度台上字第六七○六號
　　上　訴　人
　　即 自訴 人　丙○○
　　　　　　　　己○○
　　　　　　　　丁○○
　　　　　　　　　　　　號
　　　　　　　　戊○○原名為.
　　　　　　　　　　　　衖二十.
　　被　　　告　甲○○
　　　　　　　　乙○○
右上訴人等因自訴被告等偽造文書案件，不服台灣高等法院中華民國九十一年一月二
十一日第二審判決（九十年度上訴字第九七九號，自訴案號：台灣桃園地方法院八十
八年度自字第一三五號），提起上訴，本院判決如左：
    主  文
原判決撤銷，發回台灣高等法院。
    理  由
本件原判決援用自訴人即上訴人丙○○、己○○、丁○○、戊○○（原名為鍾萬添，
於九十三年一月六日改為「戊○○」）在第一審所提出之自訴狀，以自訴意旨略稱：
丙○○、己○○、丁○○、戊○○四人係兄弟關係，於民國七十九年一月二十一日，
將渠等共有並享有地上權之桃園縣中壢市○○段興南小段第二二七之三六號、第二二
七之三七九號、第二二七之三八○號、第二二七之三八一號、第二二七之三八二號、
第二二七之三八三號、第二二七之三八四號、第二二七之三八五號、第二二七之三八
六號、第二二七之三八七號、第二二七之三八八號、第二二七之三八九號、第二二七
之四一七號、第二二七之四一八號等十四筆土地（下稱系爭土地），與被告即建商甲
○○簽訂「供地合建契約書」，約定由甲○○負責辦理土地合併、分割及交換等手續
。上訴人等為配合辦理上開手續，乃將土地所有權狀、印鑑證明等有關文件及印鑑章
交予甲○○。詎甲○○竟未依約辦理上述手續，卻與知情之代書即被告乙○○共同於
七十九年四月三十日，擅自偽造戊○○、丁○○之他項權利移轉契約書一份，並於同
年五月五日持向中壢地政事務所辦理地上權移轉登記予甲○○，而於同年月九日獲准
登記。又於同年六月七日偽造己○○、丙○○之地上權拋棄證明書一份，於翌（八）
日持向中壢地政事務所辦理地上權拋棄登記，而於同年月十一日獲准登記，足以生損
害於上訴人等等情，因認被告等共同涉犯刑法第二百十六條、第二百十條之行使偽造
私文書罪嫌，惟經審理結果，認為不能證明被告等犯罪，因而維持第一審諭知被告等
均無罪之判決，而駁回上訴人等在第二審之上訴，固非無見。
惟查：(一)、按審理事實之法院對於被告有利及不利之證據，應一律注意，詳為調查，
綜合全案證據資料，本於經驗法則以定其取捨，並將取捨證據及得心證之理由於判決
內詳為說明。故證據雖已調查，而尚有其他必要部分並未調查，仍難遽為被告有利或
不利之認定。查本件上訴人等指訴伊等將印鑑證明等文件及印鑑章交予被告等，係供
辦理土地合併、分割及交換之用，並非供辦理地上權之移轉或塗銷登記之用，詎被告
等竟擅自用以製作戊○○、丁○○之他項權利移轉契約書，及己○○、丙○○之地上
權拋棄證明書各一份，並分別持向地政機關辦理地上權移轉及拋棄登記，因認被告等
涉有行使偽造私文書等罪嫌。原判決依據丙○○於台灣高等法院八十九年度上字第一
○二一號損害賠償民事案件作證時所陳：「我只負責處理自己的地上權，他人的地上
權由建商來解決……」等語（見第一審卷(四)第一一一頁），以及上述「供地合建契約
」第十三條記載「甲方（即上訴人等）提供之土地如有產權糾紛、抵押設定、權益租
借等情事時」等語後，接續約定「甲方應於本約簽定之日起三十天內予以塗銷解決，
其林春城地上權設定部分則由乙方（即被告）負責處理，費用亦由乙方負擔」等情，
推論上述契約第十三條所謂「提供之土地如有產權糾紛、抵押設定、權益租借等情事
時」，應含括地上權之處理在內，因認被告等已獲上訴人等之授權辦理上述地上權之
移轉或塗銷登記等事宜，而為被告等有利之認定。惟查丙○○所陳「我只負責處理自
己的地上權，他人的地上權由建商來解決」一語，其含意尚嫌籠統，究竟係針對於何
項事件所為之陳述？其真意為何？是否表示上訴人等已將系爭土地之地上權授權予被
告甲○○自行處理之意思？而其所謂「我只負責處理自己之地上權」云者，是否指其
並未授權他人處理其地上權？均非明瞭。原審並未就此項疑點對丙○○詳加究詰訊問
明白，亦未於理由內對此加以闡述說明，遽採為被告等有利之論據，自有應於審判期
日調查之證據而未予調查之違法。又上述契約第十三條雖記載「提供之土地如有產權
糾紛、抵押設定、權益租借等情事時，甲方應於本約簽定之日起三十天內予以塗銷解
決，其林春城地上權設定部分則由乙方（即被告）負責處理……」等語（參見第一審
卷(一)第十二頁）。但依上述記載，其所指應予以塗銷解決者，係指「甲方」（即上訴
人等）而言，而非指「乙方」（即甲○○），能否解為該契約已授權被告甲○○可自
行移轉或塗銷系爭土地之地上權？猶有研酌餘地。而林春城地上權部分雖約定由乙方
（即被告甲○○）負責處理，但該部分地上權之塗銷，似與本案無關，是上述契約第
十三條所約定之事項，是否包括授權被告甲○○處理上訴人等之地上權在內？亦非全
無疑義。原審未就上述契約文義之疑點對兩造當事人詳加究詰訊問，或傳喚該契約之
介紹人李金榜（住桃園縣中壢市○○路二一五巷五號）到庭詳予調查釐清明白，遽採
為有利於被告等之認定，亦嫌調查未盡。究竟本件上訴人等與甲○○所簽訂之「供地
合建契約」其中第十三條記載之真意為何？上訴人等有無授權被告甲○○自行辦理移
轉或塗銷伊等所有之地上權？被告甲○○委託乙○○辦理移轉及塗銷上訴人等地上權
登記之動機或目的何在？有無使甲○○因而獲取不當之利益？對於上訴人等之權益有
無不利之影響？若有，何以上訴人等願授權被告甲○○辦理？其緣由如何？以上疑點
均與本案實情之發現有關，上訴人等於原審亦就此提出多項質疑（詳見原判決理由第
一項內所引述），猶有深入調查探究明白之必要。原審對於上述疑點俱未詳加調查，
僅以臆測之詞謂：衡諸常情，一般人豈可能將印鑑章隨便交予他人使用，可見被告等
所辯係由上訴人等親自在上述文件上用印，再交由伊等辦理地上權塗銷及移轉登記一
節為可信。並謂甲○○如非為促進雙方之合建，其大可於購買陳安妹之地上權後移轉
至其名下，而非將其塗銷。況其若有不法意圖，亦可將上述地上權全部移轉登記於其
名下，何須將其中一部分分別辦理塗銷及移轉登記云云，遽認甲○○並無以偽造文書
之方式將上開地上權辦理移轉及塗銷登記之必要，而為有利於被告等之認定，自嫌速
斷。又原判決理由第一項首行雖記載：自訴意旨「如附件自訴狀影本」所載云云，但
卻未將本件自訴狀影本附於原判決之後，亦有疏漏，併予指明。上訴意旨執以指摘原
判決不當，尚非全無理由，應認原判決有撤銷發回之原因。
據上論結，應依刑事訴訟法第三百九十七條、第四百零一條，判決如主文。
中　　　華　　　民　　　國　　九十三　　年　　 十二 　　月　　二十三　　日
                              最高法院刑事第六庭
                                  審判長法官  吳　雄　銘
                                        法官  池　啟　明
                                        法官  石　木　欽
                                        法官  郭　毓　洲
                                        法官  吳　三　龍
      右正本證明與原本無異
                                              書  記  官
中　　　華　　　民　　　國　　九十三　　年　　 十二 　　月　　二十八　　日
                                                                        Ｌ
